臺灣嘉義地方法院民事判決　　　　　　　　　　　　　九十三年度訴字第一二○號
　　原　　　告　戊○○
　　訴訟代理人　洪萬松
　　被　　　告　丙○○
　　　　　　　　甲○○
　　兼右二人
　　訴訟代理人　乙○○　住嘉義.
　　被　　　告　丁○○　住彰化.
右當事人間請求分割共有物事件，本院於中華民國九十三年十二月九日言詞辯論終結
，判決如左：
    主      文
兩造共有坐落嘉義縣民雄鄉○○○段第一三三八地號、田、面積三七三九平方公尺之
土地及同段一三三九地號、田、面積三七三九平方公尺之土地，應合併分割為如附圖
方案一所示：Ａ部分面積一四九五點六平方公尺，分歸原告取得；Ｂ部分面積五九八
二點四平方公尺分歸被告丙○○、甲○○、乙○○、丁○○共同取得，並按應有部份
各四分之一保持共有。
訴訟費用由被告負擔五分之四，餘由原告負擔。
    事實及理由
一、原告主張：兩造共有坐落嘉義縣民雄鄉○○○段第一三三八地號、田、面積三七
    三九平方公尺之土地、同段一三三九地號、田、面積三七三九平方公尺之土地，
    兩塊土地仳鄰，各共有人之應有部份均為五分之一，上開土地並無因物之使用目
    的不能分割之情形，亦無不能分割之約定，則各共有人得隨時請求分割共有物，
    兩造因無法達成協議分割，爰提起本訴，請求合併分割，並請求分割如附圖方案
    一所示，Ａ部分面積一四九五點六平方公尺，分歸原告取得；Ｂ部分面積五九八
    二點四平方公尺分歸被告丙○○、甲○○、乙○○、丁○○共同取得，並按應有
    部份各四分之一保持共有。
二、被告則以：不同意分割，亦不同意兩筆合併分割，若法院要分割，原告兩筆土地
    應各分在土地東西兩側，被告四人要保持共有，分在中間，因為中間有灌溉用水
    井，被告耕作比較方便等語，資為抗辯。
三、按各共有人得隨時請求分割共有物；共有物分割之方法，不能協議決定者，法院
    得因任何共有人之聲請，命為分配，民法第八百二十三條第一項、第八百二十四
    條第二項定有明文。又每宗耕地分割後每人所有面積未達○．二五公頃者，不得
    分割，但有「因購置毗鄰耕地而與其耕地合併者，得為分割合併；同一所有權人
    之二宗以上毗鄰耕地，土地宗數未增加者，得為分割合併」、「本條例中華民國
    八十九年一月四日修正施行前之共有耕地，得分割為單獨所有。」情形者，不在
    此限，農業發展條例第一項第一款、第四款亦定有明文。本件系爭一三三八、一
    三三九地號土地相毗連，其共有人及各共有人就該二筆土地之應有部分均相同，
    且均為田地，而在八十九年一月四日修正施行前即登記為共有一情，有土地登記
    謄本在卷可憑，揆諸前開法律規定，原告請求合併分割系爭一三三八、一三三九
    地號土地，核屬有據，應予准許。被告抗辯，不同意分割，不願合併分割云云，
    與前開民法及農業發展條例之規定有所未合，難認有理由。
四、本院就分割方法，斟酌如次：
（一）系爭二筆土地均呈長方形，北邊為灌溉溝渠，南邊面臨產業道路，目前土地上
      面均為被告乙○○種植水稻，業據本院勘驗現場，製有勘驗筆錄可稽，並囑託
      嘉義縣竹崎地政事務所測量，製有複丈成果圖，在卷可稽。而兩筆土地中間有
      一田埂，上有被告等人所挖掘之兩口灌溉水井，並舖有供農作機具下田之水泥
      坡道一情，亦經兩造陳述甚明。
（二）系爭一三三八、一三三九地號土地，原告主張合併分割為如附圖方案一（嘉義
      縣大林地政事務所九十三年六月一日複丈成果圖）所示：Ａ部分面積一四九五
      點六平方公尺，分歸原告取得；Ｂ部分面積五九八二點四平方公尺分歸被告丙○○、甲○○、乙○○、丁○○共同取得，並按應有部份各四分之一保持共有
      。不但兩造可分得完整之土地，均有臨接北邊之灌溉水路及南邊之產業道路，
      且合併分割後土地面積比較大，亦比較容易利用，而原告所分得之土地亦可與
      其表妹及母親所有之一四四０及一四四一地號土地相鄰，方便一同耕作管理；
      另一方面，對被告等人而言，亦可分得兩口灌溉水井，及供農作機具下田之水
      泥坡道，俾利被告等人耕作，對被告等人並無何不利之處，是依該方案分割，
      應屬允當。
（三）被告雖主張應按如附圖方案二（即嘉義縣大林地政事務所九十三年五月二十八
      日複丈成果圖）所示為分割，惟若依該方案分割，原告所分得之土地，被區分
      為甲、乙兩塊，分踞東西兩邊，不但分割細小，無法一併利用，對原告而言，
      兩塊土地中間尚間隔被告所分得之土地，在使用上會造成相當之不便利，且與
      第一分割方案比較，對被告等人，並無更有利之處，被告等人所提出之分割方
      案，本院難認可採。
五、綜上所述，本院審酌系爭二筆土地之條件、臨路狀況、使用現狀、整體利用之效
    益、各共有人之利益、原告所提如附圖方案一所示分割方案之優劣及兩造之意願
    等情，認以附圖方案一所示分割方案合併分割系爭土地，應屬可採，爰分割為如
    主文第一項所示。
六、按因共有物分割事件涉訟，由敗訴當事人負擔訴訟費用顯失公平者，法院得酌量
    情形，命勝訴之當事人負擔其一部，民事訴訟法第八十條之一定有明文，是本院
    認本件訴訟費用應由兩造按應有部分比例負擔。
七、據上論結，本件原告之訴為有理由，依民事訴訟法第七十八條、第八十條之一、
    第八十五條第一項但書，判決如主文。
中　　　華　　　民　　　國　　九十三　　年　　　十二　　　月　二十三　　日
~B臺灣嘉義地方法院民事第二庭
~B　　審判長法官　甘大空
~B　　法　    官　陳琪媛
~B　　法　    官　黃明展
右為正本係照原本作成
如對本判決上訴須於判決送達後廿日內向本院提出上訴狀
中　　　華　　　民　　　國　　九十三　　年　　十二　　　月　　二十三　　日
~B　　書　記　官　胡祥生
